臺灣桃園地方法院民事判決　　　　　　 95年度簡上字第196號
上　訴　人　桃園縣中壢地政事務所
法定代理人　乙○○
訴訟代理人　謝錫福　律師
被　上訴人　甲○○○
上列當事人間請求損害賠償事件，上訴人對於中華民國95年7 月
13日本院中壢簡易庭95年度壢簡字第745 號第一審判決提起上訴
，於民國95年12月19日言詞辯論終結，本院判決如下：
    主    文
原判決除確定部分外廢棄。
上開廢棄部分，被上訴人在第一審簡易之訴駁回。
第一審（除確定部分外）及第二審訴訟費用由被上訴人負擔。
    事實及理由
壹、程序方面：
    按依國家賠償法請求損害賠償時，應先以書面向賠償義務機
    關請求之；賠償義務機關拒絕賠償或自提出請求之日起逾30
    日不開始協議或自開始協議之日起逾60日協議不成立時，請
    求權人得提起損害賠償之訴，國家賠償法第10條第1 項、第
    11條第1 項前段分別定有明文。本件被上訴人提出本件國家
    賠償訴訟前，已於民國（下同）95年2 月24日向上訴人為賠
    償之請求，嗣上訴人於95年3 月13日以中地登字第
    0950002559 號 函覆拒絕賠償理由書表示拒絕，此有該拒絕
    賠償理由書附於原審卷第10頁至第12頁可稽，是被上訴人提
    起本件國家賠償請求，符合前揭法律之規定，合先敘明。
貳、實體方面：
一、被上訴人起訴主張：
(一)、被上訴人於90年4 月間向萬泰商業銀行股份有限公司（下
      稱萬泰銀行）買受坐落桃園縣中壢市○○段興南小段193
      之190 地號土地之應有部分10000 分之442 （下稱系爭土
      地），並辦妥所有權移轉登記，嗣被上訴人於94年1 月間
      接獲上訴人通知，因漏未登載訴外人許長貴在系爭土地上
      之抵押權設定登記（下稱系爭抵押權），並於即日起辦妥
      登記，惟因上訴人之上開行為致系爭土地發生權利上之瑕
      疵，而被上訴人為出售系爭土地，若系爭土地上設有系爭
      抵押權，勢將影響系爭土地之售價，被上訴人為此乃與系
      爭抵押權人許長貴協議，由被上訴人給付許長貴新臺幣（
      下同）150,000 元作為其塗銷系爭抵押權之代價，上訴人
      為掌管地政事務之機關，因上訴人漏未登記系爭抵押權影
      響被上訴人之權利，致受有上開損害，上訴人即應負損害
      賠償責任。又被上訴人曾多次尋求上訴人協助，上訴人均
      以依法行政來敷衍被上訴人，甚至對被上訴人口出惡言，
      令被上訴人精神痛苦不堪，併向上訴人請求150,00 0元之
      賠償（此部分業經原審判決駁回確定在案），因被上訴人
      已依國家賠償法第10條第1 項之規定，以書面向上訴人請
      求賠償，但遭上訴人拒絕賠償，爰依國家賠償法第2 條第
      2 項前段之規定提起本件訴訟。
(二)、按強制執行法第98條第3 項前段規定：「存在不動產上之
      抵押權及其他優先受償權，因拍賣而消滅。」，惟此乃因
      相關抵押權利皆已藉由強制執行程序而實現，後方有抵押
      權消滅之效力。今本案係因上訴人疏忽未登載抵押權而導
      致於執行程序中抵押權未能因實現而塗銷設定，上訴人本
      身具有重大過失導致不應存在之抵押權未能依前揭條文消
      滅，反引用該文為有利依據，顯為本末倒置之做法。次按
      民法第880 條規定：「以抵押權擔保之債權，其請求權已
      因時效而消滅，如抵押權人於消滅時效完成後，五年間不
      實行其抵押權者，其抵押權消滅。」，惟以本案論，上訴
      人之登載抵押權仍具形式上效力，法律上縱使強制被上訴
      人需主張時效抗辯，則被上訴人仍須依法再行訴求抵押權
      塗銷，則因之所產生處理事務費用、喪失交易機會之損失
      亦將遠大於被上訴人處理塗銷抵押權所需之150,000 元費
      用。是若被上訴人採法律訴訟程序途徑訴求塗銷抵押權處
      理，則所生更龐大費用、損失，依法亦應由上訴人賠償，
      是被上訴人認為上訴人僅著眼並曲解前揭法條之規定，而
      刻意忽略上訴人實際所受損失及將可能遭受之更大損失。
      再依照國家賠償法第2 條第2 項前段規定：「公務員於執
      行職務行使公權力時，因故意或過失不法侵害人民自由或
      權利者，國家應負損害賠償責任。」，前揭法條所謂「權
      利」應指人民之一切私權而言，其範圍自應涵蓋財產權，
      而是否侵害財產權更應以一般社會通念及交易習慣決定，
      今被上訴人因上訴人之疏失而致使原本擁有之財產權發生
      「瑕疵」，上訴人之補登記除導致被上訴人之財產權無法
      進行交易，依照社會觀念觀之，被上訴人之財產權亦因之
      降低整體價值，職是，上訴人之行為與被上訴人財產損害
      具有因果關係，上訴人應依法賠償被上訴人所受之相關恢
      復原狀花費損失，該屬無疑。誠如上訴人所稱被上訴人「
      對法律不知」，是初時被上訴人並無能力自行協調抵押權
      塗銷登記事宜，是被上訴人乃委由律師與登記抵押權人許
      長貴協調塗銷抵押權事宜，其中花費50,000元為律師協調
      處理費，另花費100,000 元則由許長貴取得，因相關花費
      皆因上訴人之行為所導致，是相關費用自皆應由上訴人賠
      償被上訴人。並聲明：上訴駁回。
二、上訴人則以：
(一)、除援引第一審答辯外，另補充如下。
(二)、依強制執行法第98條第3 項前段之規定：「存在不動產上
      之抵押權及其他優先受償權，因拍賣而消滅。」，本件被
      上訴人所購買之中壢市○○段興南小段193-190 地號土地
      ，雖係向萬泰銀行所購得，然萬泰銀行係經由法院強制執
      行拍賣程序標購取得（前所有人為其債務人陳潘素柔），
      因此即便當時該土地有訴外人許長貴之抵押權設定，依上
      揭強制執行法之規定，該抵押權自應歸於消滅，不因其後
      上訴人於94年1 月16日補載該抵押權登記，而使已消滅之
      抵押權復活，因被上訴人對法律不知，而付款予訴外人許
      長貴，藉以塗銷該抵押權登記，因而所受之損害顯與上訴
      人無因果關係，自不得向上訴人請求。
(三)、「以抵押權擔保之債權，其請求權已因時效而消滅，如抵
      押權人，於消滅時效完成後，五年間不實行其抵押權者，
      其抵押權消滅。」，此為民法第880 條所明文規定。觀本
      件訴外人許長貴於71年10月6 日收件，同年10月8 日就系
      爭土地所為之抵押權設定登記，記載存續期限為自71年10
      月5 日起至72年10月5 日止，債務清償日期為債務清償期
      滿止，是以該請求權應已因時效而消滅，又因五年間不實
      行抵押權，其抵押權依法亦歸消滅。因之，被上訴人不為
      此主張抗辯，自願付款，因而受有損害，顯與上訴人無關
      ，不得向上訴人請求。
(四)、被上訴人於原審提出收據，主張其支付150,000 元予訴外
      人許長貴，惟依其向上訴人提出辦理抵押權權利內容變更
      登記時，所檢附之債務清償證明書上卻記載被上訴人僅支
      付100,000 元，兩者金額顯然不同，應有查明之必要。並
      聲明：原判決不利於上訴人部分廢棄。上開廢棄部分，駁
      回被上訴人第一審之訴。
三、本院之判斷：
(一)、本件被上訴人主張其向萬泰銀行購買系爭土地時，原有之
      土地登記謄本並無系爭抵押權之設定登記，上訴人於94年
      1 月16日始將前漏未登載之系爭抵押權補登載其上，嗣被
      上訴人請求上訴人塗銷系爭抵押權未果後，被上訴人為順
      利出售系爭土地，乃委由律師與抵押權人即訴外人許長貴
      協調塗銷系爭抵押權，共支付150,000 元等事實，業據被
      上訴人提出土地登記謄本、收據、委託銷售契約書、不動
      產買賣契約書等影本附於原審卷可稽，並為上訴人所不爭
      執，參以上訴人於原審陳稱：「當時我們的人工登記簿上
      是有記載，後來轉載於電腦時才發現漏未記載」等語（見
      原審95年5 月9 日調解程序筆錄第2 頁），並有上訴人提
      出之94年1 月18日中地壢登字第0940010870號函、土地登
      記申請書、桃園縣土地地籍整理清冊等影本附於原審卷可
      按，自堪信被上訴人前揭主張為真實。又依土地登記規則
      第3 條第1 項前段之規定辦理土地登記時，就土地登記之
      真實性即負有注意之義務。本件上訴人於辦理實施地籍資
      料電子處理作業，將舊有之人工登記簿以電腦建檔時，漏
      未將系爭抵押權轉載於系爭土地上，其行為自屬有過失，
      如因而致生損害者，上訴人依法即應負損害賠償責任。
(二)、按「存在不動產上之抵押權及其他優先受償權，因拍賣而
      消滅。」，強制執行法第98條第3 項前段定有明文。本件
      被上訴人係向萬泰銀行購得系爭中壢市○○段興南小段19
      3-190 地號土地，而萬泰銀行則係經由本院強制執行拍賣
      程序標購取得（前所有人為其債務人陳潘素柔）乙節，業
      據本院依職權調閱本院88年度執字第9596號執行卷查核無
      訛，堪認如上訴人未遺漏轉載訴外人許長貴之系爭抵押權
      ，亦即系爭抵押權確登載於系爭土地上，於萬泰銀行因本
      院拍賣程序而取得系爭土地時，依前揭強制執行法之規定
      ，系爭抵押權依法應歸於消滅。是縱上訴人遺漏轉載系爭
      抵押權，其後於94年1 月16日補載該抵押權登記，然依法
      應消滅之抵押權效力並不因而受影響甚明，被上訴人是否
      因而受有何損害，亦非無疑。
(三)、又「以抵押權擔保之債權，其請求權已因時效而消滅，如
      抵押權人，於消滅時效完成後，五年間不實行其抵押權者
      ，其抵押權消滅。」，民法第880 條亦定有明文。查本件
      訴外人許長貴於71年10月6 日收件，同年10月8 日就系爭
      土地所為之抵押權設定登記，記載存續期限為自71年10月
      5 日起至72年10月5 日止，債務清償日期為債務清償期滿
      止，是以該債權之請求權已因時效而消滅，訴外人許長貴
      於消滅時效完成後，又因五年間不實行抵押權，系爭抵押
      權依法已歸消滅亦明。
(四)、再「公務員於執行職務，行使公權力時，因故意或過失不
      法侵害人民自由或權利者，國家應負損害賠償責任」，國
      家賠償法第2條第2項前段定有明文。又國家賠償請求權之
      成立要件，須以公務員之執行職務具有故意或過失之行為
      ，及人民之自由或權利須受有損害，且該損害之發生與有
      責任原因之事實間具有相當因果關係為必要。而所謂相當
      因果關係者，係指有此行為，依客觀觀察，通常即會發生
      此損害者，視為有因果關係；如無此行為必不生此損害，
      或雖有此行為，通常亦不生此損害，即無因果關係。是人
      民之自由或權利受到侵害而請求國家賠償者，必須主張其
      損害與公務員之不法行為有相當因果關係，如該職務之行
      為與該受害之自由或權利無關，則不能認為有相當因果關
      係。另「國家損害賠償，本法及民法以外其他法律有特別
      規定者，適用其他法律。」，國家賠償法第6 條定有明文
      。又「因登記錯誤遺漏或虛偽致受損害者，由該地政機關
      負損害賠償責任。」，土地法第68條第1 項前段亦定有明
      文。是被上訴人未依土地法第68條規定，請求上訴人賠償
      損害，遽依國家賠償法第2 條第2 項前段規定，提起本件
      訴訟，是否有理，已屬可議。再者，系爭抵押權已因時效
      而消滅，已如前述，被上訴人本應主張時效抗辯，並依法
      定訴訟程序向法院提起塗銷抵押權登記之訴，進而如受有
      處理事務費用、喪失交易機會之損害時，當可依法向上訴
      人請求損害賠償，惟被上訴人竟捨此不為，而委由律師與
      請求權已罹於時效之訴外人許長貴協調塗銷抵押權事宜後
      ，逕給付前開款項予訴外人許長貴，藉以塗銷系爭抵押權
      登記。是縱認上訴人遺漏轉載系爭抵押權之行為涉有過失
      ，惟上訴人之前開過失行為，通常亦不生被上訴人所主張
      之損害，亦即該損害之發生與有責任原因之事實間並不具
      有相當因果關係，揆諸前揭說明，自與國家賠償請求權要
      件有所不符，是被上訴人請求上訴人賠償其所受之前開損
      害，自屬於法不合。
四、從而，被上訴人依據國家賠償法第2 條第2 項前段之規定，
    請求上訴人給付150 ,000 元 （另請求上訴人給付150,000
    元非財產上之損害賠償部分，業經原審駁回確定在案），及
    自起訴狀繕本送達翌日（即95年4 月21日）起至清償日止，
    按年息5 ％計算之利息，為無理由，不應准許。原審判命上
    訴人應給付被上訴人上開金額，並諭知依職權為假執行之宣
    告，自有未洽。上訴意旨指摘原判決不當，求予廢棄改判，
    為有理由，自應由本院就原判決不利於上訴人部分予以廢棄
    改判如主文第2 項所示。
五、另依被上訴人於原審所提出其所有之系爭中壢市○○段興南
    小段193-190地號土地（面積889平方公尺），權利範圍是10
    000 分之446 ，惟上訴人於本院所提出被上訴人所有系爭土
    地謄本觀之，被上訴人所有前開193-190 地號土地（面積仍
    為889 平方公尺），權利範圍則減縮為10000 分之442 ，登
    記日期與原因發生日期均與前土地謄本所載相同，被上訴人
    雖另多出中壢市○○段興南小段193-199 地號土地（面積僅
    為106 平方公尺），權利範圍為10000 分之4 ，原因發生日
    期為93年12月28日，登記日期為94年1 月10日，然前開登記
    之原因及法律依據不明，且土地持分面積是否有減少，請當
    事人自行查明注意，併此敘明。
六、本件事證已臻明確，兩造其餘攻擊、防禦方法及提出未經援
    用之證據，核與判決結果不生影響，爰不一一論述。
據上論結，本件上訴為有理由，依民事訴訟法第436條之1第3項
、第450條、第78條，判決如主文。
中　　華　　民　　國　　96　　年　　1　　月　　2　　日
                 民事第一庭審判長法　官　郭琇玲
                                 法　官　吳爭奇
                                 法　官　汪智陽
上列正本證明與原本無異。
不得上訴。
                                  書記官　葉菽芬
中　　華　　民　　國　　96　　年　　1 　　月　　2 　　日
